臺灣高等法院刑事判決
109年度上易字第2519號
上  訴  人  臺灣桃園地方檢察署檢察官
被      告  游燕輝



上列上訴人因被告違反毒品危害防制條例案件，不服臺灣桃園地
方法院109年度審易字第1115號，中華民國109年10月30日第一審
判決（起訴案號：臺灣桃園地方檢察署109年度毒偵字第2020號
），提起上訴，本院判決如下：
    主  文
上訴駁回。
    理  由
一、公訴意旨略以：被告游燕輝基於施用第二級毒品之犯意，於
    民國109年3月21日下午4時5分許為警採尿起回溯120小時內
    某時，在臺灣地區不詳地點，以不詳方式，施用第二級毒品
    甲基安非他命1次。因認被告涉犯毒品危害防制條例第10條
    第2項之施用第二級毒品罪嫌等語。
二、原判決意旨略以：被告前於88年間因施用第二級毒品案件，
    經原審以88年度毒聲字第3856號裁定送觀察、勒戒後，因認
    無繼續施用毒品之傾向，於88年7月29日執行完畢釋放出所
    ，該案並經臺灣桃園地方檢察署（下稱桃園地檢署）檢察官
    以88年度偵字第10525號為不起訴處分確定。又於91年間因
    施用第二級毒品案件，經原審以91年度毒聲字第789號裁定
    送觀察、勒戒，因認有繼續施用毒品之傾向，經原審以91年
    度毒聲字第3200號裁定令入戒治處所，施以強制戒治，因強
    制戒治成效評定合格，經原審以92年度毒聲字第862號裁定
    停止戒治，於92年4月11日停止戒治出所，並付保護管束，
    迄於92年11月3日保護管束期滿未經撤銷，視為強制戒治期
    滿執行完畢，該案並經原審以91年度桃簡字第1568號判決判
    處有期徒刑4月確定，有本院被告前案紀錄表在卷可佐。因
    此，被告於109年3月21日下午4時5分許為警採尿時起回溯12
    0小時內之某時所犯本案施用毒品犯行，顯與其最近1 次因
    施用毒品而經強制戒治執行完畢之92年11月3日相距已逾3年
    ，依新修正毒品危害防制條例規定，本案即應再予觀察、勒
    戒或強制戒治。雖檢察官前依修正前毒品危害防制條例規定
    提起公訴，起訴程序固未違背當時之規定，然依新修正毒品
    危害防制條例規定，本案已不得追訴，檢察官逕行起訴，其
    起訴程序即已違背規定。而檢察官就施用毒品案件，於偵查
    階段既可選擇為戒癮治療或聲請觀察勒戒之程序，是基於我
    國目前訴訟進行係以當事人原則為主，選擇以何種方式訴追
    被告，係屬檢察官之權限，故自不宜逕就本案為觀察勒戒之
    裁定，而應諭知不受理判決，交由檢察官為適法之處理。爰
    不經言詞辯論，逕為諭知不受理之判決等語。
三、檢察官上訴意旨略以：
　㈠按毒品危害防制條例於97年4月30日修正後，對於進入司法程
    序之戒癮治療方式，採取「觀察、勒戒或強制戒治」及「附
    命緩起訴」雙軌制，其目的在給予施用毒品者戒毒自新機會
    。被告既同意參加戒癮治療，由檢察官採行「附命緩起訴」
    方式，此後「附命緩起訴」經撤銷，自不能再改採「觀察、
    勒戒或強制戒治」方式，重啟處遇程序。是該條例第24條乃
    一般刑事訴訟程序之例外規定，屬刑事訴訟法第1條第1項規
    定之「其他法律所定之訴訟程序」。該條第2項規定「前項
    （第1項）緩起訴處分，經撤銷者，檢察官應依法追訴」，
    已明示施用毒品案件於撤銷緩起訴處分後之法律效果為「依
    法追訴」，此乃因被告事實上已接受等同「觀察、勒戒」之
    處遇，惟其竟未能履行該條件，自應於撤銷緩起訴處分後就
    前案依法起訴，而無再次聲請法院裁定觀察、勒戒之必要。
    又「附命緩起訴」後，3年（原規定5年，下同）內再犯施用
    第一級或第二級毒品者，因其事實上已接受等同「觀察、勒
    戒」處遇，顯見再犯率甚高，原規劃之制度功能已無法發揮
    成效，自得依109年1月15日修正公布之毒品危害防制條例第
    23條第2項或修正公布前第24條第2項規定之相同法理，逕行
    提起公訴，無再依修正後毒品危害防制條例第20條第1項重
    為聲請觀察、勒戒必要。否則若被告心存僥倖，有意避險，
    選擇對其較有利之戒癮治療，如有再犯，又可規避直接起訴
    之規定，自與法律規範目的有悖（最高法院104年度第2次刑
    事庭會議決議意旨參照）。
　㈡查被告前於106年5月間因施用毒品行為，經桃園地檢署檢察
    官以106年度毒偵字第3669號為附命完成戒癮治療之緩起訴
    處分確定，惟被告於緩起訴期間內未依通知按時至該署觀護
    人室進行追蹤輔導及不定期尿液採驗，違背刑事訴訟法第25
    3條之2第1項第8款規定，該署檢察官於108年1月28日公告以
    107年度撤緩字第773號撤銷緩起訴處分確定等情，有被告刑
    案資料查註紀錄表、緩起訴處分書、撤銷緩起訴處分書可參
    。後被告竟於前開撤銷緩起訴處分公告後3年內之109年3月2
    1日再犯本案施用第二級毒品行為，因其事實上既已接受等
    同觀察、勒戒之處遇，揆諸上揭最高法院刑事庭會議決議要
    旨，自應由檢察官逕行起訴，並無再次聲請法院裁定觀察、
    勒戒之必要。原判決以上開理由逕諭知不受理判決，有悖於
    最高法院104年度第2次刑事庭會議決議意旨，自有未洽。爰
    請求將原判決撤銷，更為適法判決等語。
四、按起訴之程序違背規定者，法院應諭知不受理之判決；又對
    於原審諭知不受理之判決上訴時，第二審法院認其為無理由
    而駁回上訴，得不經言詞辯論為之，刑事訴訟法第303條第1
    款、第372條分別定有明文。
五、經查：
  ㈠本次修正之毒品危害防制條例第20條第3項及第23條第2項，
    雖僅將原條文之再犯期間由「5年」改為「3年」，惟鑑於將
    施用毒品者監禁於監獄內，僅能短期間防止其接觸毒品，因
    慣用毒品產生之「心癮」根本無法根除，並慮及毒品危害防
    制條例施行多年累積之戒毒經驗及實效，暨逐步擴充之醫療
    、戒癮機構、專業人力、社區支援系統等資源，尤以本次毒
    品危害防制條例第24條修正，擴大檢察官對施用毒品者附條
    件緩起訴處分之範圍，使其能視個案具體情形給予適當多元
    社區處遇。本次修正後對於施用毒品者之思維，自應與時俱
    進，擺脫以往側重於「犯人」身分之處罰，著重其為「病患
    」之特質，並以「治療」疾病為出發點，重新評價前揭所謂
    「3年後再犯」之意義。又毒品戒除不易，須經長期且持續
    之治療，施用毒品者既被視為「病患性犯人」，最佳處遇方
    式即為治療。對於施用毒品者之治療方式，有機構外之處遇
    （如自行赴醫院戒癮、附命完成戒癮治療緩起訴處分等），
    或機構內之觀察、勒戒或強制戒治；至對施用毒品者科以刑
    罰，無非在運用刑罰之一般預防功能以嚇阻毒品之施用。監
    獄為執行場所而非戒癮專責機構，針對施用毒品者及其再犯
    之特性，法務部於106年12月5日頒訂之「科學實證之毒品犯
    處遇模式計畫」，目的即是積極引進地區醫療體系之協助，
    提供毒癮戒治，落實社區追蹤輔導及治療之銜接，俾修復創
    傷、預防再犯。惟刑罰因涉及人身自由之基本權，故於施用
    毒品初犯時皆以傳統之機構外或機構內處遇方式治療，如再
    施用毒品時，始科以刑事責任。而當刑罰處遇仍不能有效幫
    助施用毒品者改善惡習時，即表示無法以此方式發揮治療效
    果，若繼續施以刑罰只具懲罰功能，不僅無法戒除毒癮，更
    漸趨與社區隔離，有礙其復歸社會。基於憲法應保障人民之
    生存權，及根據每個國民生存照顧需要提供基本給付之理念
    ，為協助施用毒品者戒除毒癮復歸社會，對於經監獄監禁處
    遇後仍再犯之施用毒品者，更應恢復以機構內、外之治療協
    助其戒除毒癮。此即本次修正毒品危害防制條例第20條第3
    項關於施用毒品者所謂「3年後再犯」究何所指之立法真諦
    。除檢察官優先適用第24條命附條件緩起訴處分處遇（不論
    幾犯，亦無年限）外，對於施用毒品初犯者，即應適用第20
    條第1項、第2項為機構內之觀察、勒戒或強制戒治；若於上
    開機構內處遇執行完畢釋放後，於「3年內再犯」者，依第2
    3條第2項規定，應依法追訴；倘於「3年後再犯」自應再回
    歸到傳統醫療體系機構內重為觀察、勒戒或強制戒治之治療
    。是對於戒除毒癮不易者，唯有以機構內、外處遇及刑事制
    裁等方式交替運用，以期能控制或改善其至完全戒除毒癮。
    綜上，對於毒品危害防制條例第20條第3項及第23條第2項所
    謂「3年後（內）再犯」，應跳脫以往窠臼，以「3年」為期
    ，建立「定期治療」之模式。其規定中所謂「3年後再犯」
    ，只要本次再犯（不論修正施行前、後）距最近1次觀察、
    勒戒或強制戒治執行完畢釋放，已逾3年者，即該當之，不
    因其間有無犯第10條之罪經起訴、判刑或執行而受影響（最
    高法院刑事大法庭109年度台上大字第3826號裁定意旨參照
    ）。
　㈡又現行毒品危害防制條例第24條第1項所規定「附命緩起訴」
    程序（109年1月15日修正公布之同條項規定，尚未施行），
    依現行實務見解，犯同條例第10條第1項、第2項之施用第一
    級或第二級毒品罪者，如已完成「附命緩起訴」之戒癮治療
    ，事實上已接受等同「觀察、勒戒或強制戒治」執行完畢釋
    放之處遇，則如於同條例第23條第2項所定「3年」内，再犯
    施用第一級或第二級毒品罪，顯現其再犯率甚高，原規劃之
    「附命緩起訴」完成戒癮治療制度功能無法發揮成效，已無
    再次接受「觀察、勒戒或強制戒治」處遇之必要，自應依該
    條例第23條第2項規定之相同法理，逕行追訴（提起公訴或
    聲請簡易判決處刑），而無再依該條例第20條第1項重行聲
    請觀察、勒戒或強制戒治之必要，且此經「附命緩起訴」，
    應以經「附命緩起訴」並完成戒癮治療後，起算該「3年」
    内再犯之期間（最高法院109年度台非字第76號、第77號判
    決意旨參照)。參酌毒品危害防制條例第20條之立法理由，
    施用毒品者未完成「附命緩起訴」之戒癮治療，緩起訴處分
    後經撤銷，其緩起訴處分並未完成，自不得解為等同「觀察
    、勒戒」之處遇已完成，即不得認其事實上已接受等同「觀
    察、勒戒或強制戒治」執行完畢釋放之處遇，自無從依此起
    算3年之再犯期間。最高法院100年第1次、104年第2次刑事
    庭會議決議所採見解之論理，亦因本次毒品危害防制條例之
    修正，而失其所據。
　㈢本件被告前因施用毒品案件，經原審88年度毒聲字第3856號
    裁定送觀察、勒戒後，認無繼續施用毒品之傾向，於88年7
    月29日執行完畢釋放，並經桃園地檢署檢察官88年度偵字第
    10525號為不起訴處分確定。又於91年間因施用第二級毒品
    案件，經原審以91年度毒聲字第789號裁定送觀察、勒戒，
    因認有繼續施用毒品之傾向，經原審以91年度毒聲字第3200
    號裁定令入戒治處所，施以強制戒治，因強制戒治成效評定
    合格，經原審以92年度毒聲字第862號裁定停止戒治，於92
    年4月11日停止戒治出所，並付保護管束，迄於92年11月3日
    保護管束期滿未經撤銷，視為強制戒治期滿執行完畢，該案
    並經原審以91年度桃簡字第1568號判決判處有期徒刑4月確
    定，有本院被告前案紀錄表在卷可佐。雖被告曾因施用第二
    級毒品案件，經桃園地檢署檢察官以106年度毒偵字第3669
    號為附命戒癮治療之緩起訴處分，嗣因被告於緩起訴期間內
    未依通知按時至該署觀護人室進行追蹤輔導及不定期尿液採
    驗，違背刑事訴訟法第253條之2第1項第8款規定，該署檢察
    官以107年度撤緩字第773號撤銷緩起訴處分後提起公訴，經
    原審以108年度桃簡字第1236號判決定應執行有期徒刑10月
    確定，現正在監執行該案中，有本院被告前案紀錄表可參，
    則被告所受前案之附命緩起訴既經撤銷，其戒癮治療未完成
    ，事實上並未因上開緩起訴處分而受有等同於觀察、勒戒或
    強制戒治執行完畢之情事，揆諸前揭說明，自無從依此起算
    3年之再犯期間。檢察官起訴被告施用第二級毒品甲基安非
    他命之時間為109年3月21日下午4時5分許為警採尿起回溯12
    0小時內某時，距被告最近1次觀察、勒戒執行完畢釋放之92
    年11月3日，已逾3年，縱被告於其間曾多次因施用毒品案件
    ，經起訴、判刑或執行，依前揭說明，仍應依修正後之毒品
    危害防制條例第20條第3項、現行第24條等規定，由檢察官
    基於一次性之整體規劃而重啟處遇程序，具體審酌個案情節
    ，裁量聲請法院裁定觀察、勒戒或為附命完成戒癮治療之緩
    起訴處分，抑或為其他適法處理，而非逕予起訴。詎檢察官
    就本件提起公訴，自有起訴之程序違背規定之情事，原審依
    刑事訴訟法第303條第1款、第307條規定諭知公訴不受理之
    判決，且不經言詞辯論為之，於法核無不合。檢察官上訴主
    張被告本案應依最高法院104年度第2次刑事庭會議決議意旨
    ，由檢察官逕行起訴，並無再次聲請法院裁定觀察、勒戒之
    必要，因認本件檢察官提起公訴即無不合，進而指摘原判決
    諭知公訴不受理，認事用法未洽云云，顯與新修正毒品危害
    防制條例之修法意旨「放寬施以觀察、勒戒或強制戒治之適
    用時機之寬厚刑事政策」不合，其上訴為無理由，應予駁回
    ，並不經言詞辯論為之。　　　　　　　
據上論斷，應依刑事訴訟法第368條、第372條，判決如主文。
中　　華　　民　　國　　110 　年　　1　　月　　6　　日
                  刑事第十九庭 審判長法　官  曾淑華
                                     法　官  許文章
                                     法　官  陳文貴
以上正本證明與原本無異。
不得上訴。
                                      書記官  洪宛渝
中　　華　　民　　國　　110 　年　　1 　　月　　6 　　日